---
title: "Analísis entre grupos (ANOVA)"
author: "Guillermo Durán"
date: "27 de julio de 2019"
output: 
  html_document:
    toc: true
    toc_float: true
---

```{r setup, include=FALSE}
knitr::opts_chunk$set(echo = TRUE)
```

En este notebook exploraremos las diferentes maneras para hacer comparaciones entre grupos de muestras, también conocido como análisis de varianza (ANOVA).

Al igual que en el documento anterior, se seguiran tres distintos enfoques estadísticos: a través de permutaciones, utilizando las herramientas de la estadística frecuentísta tradicional (ANOVA) y por medio de un análisis bayesiano.

Para el ejemplo utilizaremos el conjunto de datos del tidytuesday de la base de datos de la FAA sobre colisiones de aves con aviones. [El enlace a los datos está acá](https://github.com/rfordatascience/tidytuesday/tree/master/data/2019/2019-07-23).


```{r}
wildlife_impacts <- readr::read_csv("https://raw.githubusercontent.com/rfordatascience/tidytuesday/master/data/2019/2019-07-23/wildlife_impacts.csv")

```

```{r}
summary(wildlife_impacts)
```

```{r}
library(tidyverse)
wildlife_impacts %>% group_by(time_of_day) %>% summarise(n())
```

```{r}
wildlife_impacts %>% ggplot(aes(x = cost_repairs_infl_adj)) + geom_histogram()
```

